【裁判字號】    99,抗,691
【裁判日期】    990803
【裁判案由】    訴訟救助
【裁判全文】
臺灣高等法院民事裁定                   99年度抗字第691號
抗  告  人  乙○○
代  理  人  魏憶龍律師
上列抗告人因與相對人丙○○間請求確認合夥權利之訴訟救助事
件，對於中華民國99年4月12日台灣台北地方法院99年度審救字
第67號所為裁定提起抗告，本院裁定如下：
    主  文
原裁定廢棄。
相對人在原法院之聲請駁回。
聲請及抗告費用均由相對人負擔。
    理  由
一、本件相對人丙○○（更名前為任黃淑英、黃淑英）聲請意旨
    略以：伊起訴請求確認伊對於與抗告人合夥購買土地有2分
    之1權利事件〈原法院99年度審補字第394號－嗣後分案為99
    年度重訴字第469號（下稱原法院重訴卷，未編頁）〉，因
    伊之生活困難，土地悉遭抗告人侵占未還，目前無資力支出
    訴訟費用，且本件非顯無勝訴之望，為此聲請准予訴訟救助
    等語。
二、原法院以：兩造間請求確認合夥權利事件之訴訟標的核定為
    新台幣（下同）24億元，應徵第一審裁判費為1,706萬2,000
    元，相對人於民國（下同）97年度分別受有國泰建設股份有
    限公司及香港商香港上海匯豐銀行股份有限公司府前分公司
    給付營利所得及利息所得共僅81元，且無其他收入；又相對
    人名下雖分別擁有房屋2筆、土地1筆及投資2筆，財產總額
    53萬5,560元，但因其名下房屋及土地已遭假扣押登記而無
    從任意處分，顯見相對人確實無資力支付裁判費；另由相對
    人所陳之起訴事實，其並非顯無勝訴之望，故相對人之聲請
    核無不合，應予准許。
三、抗告人抗告意旨略以：本件相對人前就與本案同一訴訟標的
    、同一法律關係之事件聲請訴訟救助，經原法院以96年度救
    字第223號裁定准予訴訟救助，經伊提起抗告，最高法院以
    97年台抗字第770號裁定諭示法院對於訴訟救助無資力之認
    定，應斟酌相對人共同生活親屬之可處分資產，避免遭人利
    用訴訟救助濫行起訴，違反訴訟救助之立法本旨。原裁定未
    依職權調查相對人之夫甲○○所得處分之資產；且相對人提
    起本件確認之訴依據之3份偽造合作契約上之當事人，均為
    伊與相對人之夫甲○○，相對人並非權利當事人；再而，伊
    業與相對人夫妻和解在案，相對人之請求權亦已罹於時效，
    故相對人本件之訴顯無理由，其聲請訴訟救助與法律規定之
    要件不符；縱相對人係受讓其夫甲○○轉讓之合夥權利，惟
    因該轉讓未依法先得伊同意，亦屬無效，相對人仍非系爭3
    份合夥契約之權利人等語。
四、按當事人無資力支出訴訟費用者，法院應依聲請，以裁定准
    予訴訟救助，但顯無勝訴之望者，不在此限；又無資力支出
    訴訟費用之事由，應釋明之，民事訴訟法第107條第1項、第
    109條第2項分別定有明文。所謂無資力係指窘於生活，且缺
    乏經濟信用者而言（最高法院43年台抗字第152號判例意旨
    參照）。故當事人聲請訴訟救助除應就其無資力支出訴訟費
    用，提出能即時調查之證據以為釋明外，尚應以其訴或上訴
    非顯無勝訴之望為要件。
五、查，本件相對人於原法院99年度重訴字第469號起訴請求確
    認合夥權利事件，係主張其與抗告人於62年12月8日、同年
    12月25日、63年4月6日訂立之合作契約（下稱系爭合作契約
    ），共同合夥買受坐落台北縣新莊市○○○段143之1地號等
    19筆土地及同市○○○○段頭前小段214之23地號等26筆土
    地（二者合計為45筆土地，下稱系爭45筆土地），有2分之1
    合夥權利存在，如抗告人不能交付原有之土地時，應按市價
    折付20億元。其訴之聲明係請求確認相對人對於兩造合夥共
    同購買土地有2分之1權利（見原法院重訴卷相對人提出之民
    事請求確認合夥權利起訴狀）。原法院核定本件訴訟標的價
    額為24億元，應徵第一審裁判費1,706萬2,000元，並裁定命
    相對人補繳，相對人聲請訴訟救助，並經原法院准許。
六、惟查：
    (一)相對人前曾於96年9月6日向原法院提起確認合夥權利之訴
      ，案號為96年訴字第6964號，有當事人前案資料1份附卷
      可稽（見原法院重訴卷首頁），該訴訟事件之當事人與本
      件當事人相同，並均依據相同之系爭合作契約；且該訴訟
      係請求確認兩造共同買受坐落台北縣新莊市○○○段69之
      1等29筆及新莊頭前段188之3等52筆土地，有2分之1合夥
      權利存在；而相對人亦提起訴訟救助，並經原法院以96年
      救字第223號裁定核准，嗣本院雖以97年抗字第1219號裁
      定駁回抗告人之抗告（見本院卷第51頁之本院97年度抗更
      (一)字第43號民事裁定記載內容）；惟最高法院97年度台抗
      字第770號民事裁定，則將本院上開裁定廢棄，發回由本
      院更為裁定；嗣後本院97年度抗更(一)字第43號裁定以：「
      …惟查，相對人之夫甲○○94至96年度，每年度所得均有
      22筆股利憑單，1筆執行業務所得、1筆其他所得，其名下
      另有房屋8筆、土地16筆、投資4筆，其財產總額為785萬
      2,140元，亦經本院依職權調閱其財產總歸戶資料，有稅
      務電子閘門財產所得調件明細表3份附卷足參，甲○○顯
      非係窘於生活，且缺乏經濟信用者。…則相對人既行使甲
      ○○於起訴後始讓與之該契約權利，其有無資力繳納訴訟
      費用，自應併斟酌甲○○之可處分資產，俾免有資力之當
      事人利用債權讓與及訴訟救助圖免依法應繳納裁判費之義
      務，庶符訴訟救助之本旨」為由，將原裁定廢棄，駁回相
      對人訴訟救助之聲請，嗣經最高法院98年度台抗字第323
      號裁定駁回相對人之再抗告而確定，此有抗告人提出之最
      高法院97年度台抗字第770號、本院97年度抗更(一)字第43
      號、最高法院98年度台抗字第323號民事裁定影本各1份附
      卷可參（見本院卷第47頁至第53頁、第110頁至第111頁）
      。
    (二)又本件依相對人於起訴狀之記載，其係主張與抗告人訂立
      系爭合作契約，共同合夥購買系爭45筆土地，因抗告人非
      法表示終止契約，致其合夥權利之地位有受侵害之危險，
      故起訴請求確認其對於合夥共同購買之系爭45筆土地有2
      分之1權利等語（見原法院重訴卷內所附相對人於99年3月
      16日提出於原法院之「民事請求確認合夥權利起訴狀」）
      ，迄原法院於99年6月11日以北院隆民知99年度重訴469字
      第0990007878號函檢送上開民事卷宗至本院時（見本院卷
      第146頁），仍無其他補充之主張，業經本院核閱上開民
      事卷宗無誤。從而，依相對人於上開民事事件所提出之3
      份合作契約觀之，均係相對人之夫甲○○與抗告人所簽訂
      ，相對人並非為上開契約之當事人，故依其所主張之事實
      ，無須調查辯論，即知其應受敗訴之判決，是以相對人聲
      請訴訟救助，即與民事訴訟法第107條第1項但書之規定不
      符，自難准許。
    (三)另若相對人主張其夫甲○○將系爭合作契約之權利轉讓予
      其，則除審酌相對人有無資力繳納訴訟費用外，應併予斟
      酌相對人之夫甲○○之可處分資產，俾免有資力之當事人
      利用債權讓與及訴訟救助圖免依法應繳納裁判費之義務，
      庶符訴訟救助之本旨（最高法院98年度台抗字第110號民
      事裁定意旨參照－見本院卷第110頁至第111頁）。經核以
      ：
      (1)相對人名下有坐落花蓮縣花蓮市之1筆土地及2筆房屋，
        98年度無所得資料，97年度有投資2筆，共53萬5,560元
        ，另97年度有營利所得、股利憑單、利息所得共81元，
        業經本院依職權調閱相對人之財產總歸戶資料查明屬實
        ，有稅務電子閘門財產所得調件明細表2份在卷可按（
        見本院卷第114頁至第119頁），而相對人並陳明其所有
        土地1筆及房屋2筆業經其債權人假扣押查封，有相對人
        提出土地及建物登記謄本3紙在卷可按（見原法院卷第7
        頁至第9頁）。
      (2)惟相對人之夫甲○○於98年度及97年度有執行業務、股
        利憑單、利息所得等各為1萬1,844元、5萬8,829元，並
        均有房屋8筆、土地16筆、投資19筆，其財產總額共計
        均為811萬7,014元，亦經本院依職權調閱其之財產總歸
        戶資料查明無訛，有稅務電子閘門財產所得調件明細表
        2份附卷可參（見本院卷第120頁至第144頁），故由甲
        ○○之財產觀之，其顯非窘於生活，且缺乏經濟信用者
        。
      (3)據此，本件因相對人起訴請求確認權利之土地高達45筆
        ，致原法院核定裁判費為1,706萬2,000元，若相對人先
        就部分土地為請求，則其應繳納之裁判費必低於上開數
        額；另再將相對人及其夫甲○○之財產併予斟酌後，亦
        難認其等係缺乏經濟上之信用，屬無資力之人。
    (四)綜上，相對人本件訴訟救助之聲請，尚與民事訴訟法第10
      7條之規定不符，自難准許。原法院未斟酌及此而准予相
      對人之訴訟救助，尚有未洽。抗告意旨指摘原裁定不當，
      聲明廢棄，為有理由，爰由本院將原裁定廢棄，更為裁定
      如主文第2項所示。
七、據上論結，本件抗告為有理由，爰裁定如主文。
中    華    民    國    99    年    8     月    3     日
                    民事第十六庭
                        審判長法  官  王聖惠
                              法  官  呂淑玲
                              法  官  邱瑞祥
正本係照原本作成。
本裁定除以適用法規顯有錯誤為理由，不得再抗告。如提起再抗
告，應於收受後10日內委任律師為訴訟代理人向本院提出再抗告
狀，並繳納再抗告費新台幣1千元。
中    華    民    國    99    年    8     月    4     日
                              書記官  明祖星

司法院資訊處製作；財團法人民間司法改革基金會備份。
